【裁判字號】    96,家訴,73
【裁判日期】    970826
【裁判案由】    確認繼承權不存在
【裁判全文】
臺灣桃園地方法院民事判決              96年度家訴字第73號
原      告  行政院國軍退除役輔導委員會桃園縣榮民服務處
法定代理人  丙○○
訴訟代理人  甲○○
            彭文智
被      告  乙○○
上列當事人間請求確認繼承權不存在事件，本院於中華民國97年
8月12日言詞辯論終結，判決如下：
    主      文
原告之訴駁回。
訴訟費用由原告負擔。
    事實及理由
一、原告之法定代理人原為謝鎚鋒，於本件訴訟進行中變更為丙
    ○○，有銓敘部96年8 月13日部銓二字第0962840553B 號函
    在卷可稽，其新任法定代理人聲明承受訴訟，核與民事訴訟
    法第170 條、第175 條第1 項之規定相符，應予准許。
二、被告經合法通知，未於言詞辯論期日到場，核無民事訴訟法
    第386 條所列各款情形，爰依原告之聲請，由其一造辯論而
    為判決。
三、原告起訴主張：被繼承人李平康為民國（下除稱西元者外，
    其餘皆為民國）13年8 月18日出生，係原告列管之在台單身
    榮民，於民國83年11年11月5 日死亡，原告依規定為其遺產
    管理人。被告以李平康弟弟之身分，於85年間向原告聲辦繼
    承李平康遺產，原告於86年6 月18日發還李平康遺產新台幣
    （下同）21萬7126元與被告。嗣李平康所遺留之不動產於94
    年1 月份售出，原告為查證被告所稱親屬關係之真實性，去
    函請求被告提供相關佐證資料，被告遂提供家族譜、書信、
    照片資料及詳細說明，其中西元2005（民國94年）年8 月18
    日信函述說「被告與李平康原為堂兄弟，李平康（西元）
    1924年出生，1 歲喪父，被告之母（西元）1934年去世，被
    告父親和李平康母親自願轉房挽親一起生活，共同撫養被告
    和李平康，形成事實上的收養關係．．．。」。查被告之父
    收養李平康乙節，須適用19年12月26日制定公布、20年5 月
    5 日施行之民法1079條規定，該法所稱之「自幼」扶養，係
    指未滿7 歲即由收養人扶養始足當之，惟依前述被告信函所
    載，李平康與被告之父共同生活時已10歲左右，其收養應以
    書面為之。原告多次函請被告提供當時書面收養資料，被告
    以當時戰事連連、鄉下農村無知等理由，未能書面收養資料
    ，則被告對李平康之繼承權自屬不存在，原告多次函請被告
    將原領21萬7126元繳回，惟被告不作此圖，多次回復稱：「
    確有事實收養關係，繼承權存在，原領21萬7126元礙難繳回
    ，並繼續要求原告再發還房地產售後之遺款（100 萬6968元
    ），原告為弭紛爭，故提起本訴等語。並聲明：(一)確認被告
    對被繼承人李平康之繼承權不存在。(二)被告應給付原告21萬
    7126元。
四、被告未於言詞辯論期日到庭，惟據其提出之書面聲明及陳述
    內容略以：(一)被告已是年近80歲之老人，2005（民國94年）
    年8 月18日所寫書信中「我母1934去世．．．」乙語係筆誤
    ，事實上是李平康1 歲喪父後，其母文盲且體弱多病又纏足
    ，行動極為不更，撫育李平康相當困難，適李平康之堂叔即
    被告之父李垂泗尚未成婚，故允為撫養並依當地習俗作成撫
    養之簡單儀式，後被告父母成婚，1930年（民國19年）生下
    被告，1934年（民國22年）被告之母因過勞而死，基於兩幼
    子無人照顧之下，由宗親決議並取得雙方同意結婚共同扶養
    李平康及被告二人，成年後，國民黨時代即按「二子抽一丁
    」政策，由李平康抽去當兵，李平康38年隨政府遷台一去不
    返，直至78年才與被告家人聯絡上，原告不得以此意思表達
    不完整之書信斷章取義，據以起訴。再國民政府於19年11月
    北伐戰爭結束後未幾，驟然公布法令，未曾對窮鄉僻壤之文
    盲或忙於重整家園之人民宣導法制，如以此倉促所設之法律
    ，硬生套用民法1079條之規定而強制要求出示一紙薄薄契約
    ，實有過於嚴苛，再者，縱真有此一紙契約，因戰爭因素，
    且事隔七、八十年之久，當事人早已作古，該契約亦不知去
    向。李平康自幼由被告之父李垂泗撫養，其「李氏族譜」上
    可看出端倪，且李平康多次返鄉探視，其照片及生前往來書
    信張張均不難看出李平康與被告手足情深，原告捨被告所提
    族譜及村里證明等證物，一昧執著無形之契約，顯有捨本逐
    末之嫌等語置辯。並聲明：原告之訴駁回。
五、原告主張被繼承人李平康於13年8 月18日出生，為原告列管
    之在台單身榮民，於83年11月5 日死亡，留有遺產及不動產
    。原告依規定為其遺產管理人，被告以其與被繼承人李平康
    為兄弟關係，於85年向原告聲請辦理繼承李平康之遺產，原
    告於86年6 月18日將李平康遺產21萬7126元發還被告等情，
    業據原告提出李平康之除戶戶口名簿、財團法人海峽交流基
    金會證明湖南省公證處公證書等影本為證，並為被告所不爭
    執，堪信為真實。又原告起訴時主張被告之父李垂泗扶養李
    平康時，李平康已約10歲，不符合事實上收養之要件，其收
    養應以書面為之乙節，為被告所否認，並辯稱上開信件內容
    係筆誤，實則李平康於1 歲父喪後，即由未婚之被告之父李
    垂泗扶養為子女，是李平康與被告之父李垂泗之收養關係，
    符合19年12月26日制定公布之民法1079條所稱「自幼」撫養
    之情形，應成立事實上之收養關係等語，原告就被告上開書
    面答辯陳述，於97年8 月12日言詞辯論期日自認被繼承人李
    平康確於14年間（1 歲時）由被告之父李垂泗扶養為子女，
    而與被告之父成立事實上收養關係等事實，則被告上開所辯
    ，堪信為真實。
六、本件收養關係成立係發生於74年民法修正前，故應適用74年
    6月3日民法親屬編修正前關於收養之規定。依修正前之民法
    第1079條規定：「收養子女，應以書面為之。但自幼撫養為
    子女者，不在此限。」而所謂自幼撫養之所謂幼者，係指被
    收養人未滿七歲者而言（參照司法院31年院字第2332號解釋
    ），是收養子女，如係自幼撫養為子女者，祇須有自被收養
    人7 歲前予以撫養之事實，並有以之為子女之主觀意思即可
    成立。再按兄弟姊妹為第三順序之法定繼承人，此觀民法第
    1138條第3 款規定即明。本件被繼承人李平康與被告之父李
    垂泗成立事實上收養關係，已如前述，被告為李垂泗之子，
    因李垂泗收養被繼承人李平康而與被繼承人發生擬制兄弟之
    關係，而被繼承人李平康死亡時無直系血親卑親屬，父母雙
    亡，此有原告提出之公證書在卷可憑，則被告身為被繼承人
    李平康之弟，就被繼承人李平康之遺產，自具有繼承權，原
    告訴請確認被告對被繼承人李平康之繼承權不存在，並請求
    返還已交付之遺產21萬7126元，為無理由，應予駁回。
七、據上論結，本件原告之訴為無理由，依民事訴訟法第385 條
    第1 項前段、第78條，判決如主文。
中    華    民    國    97    年    8     月    26    日
                  家事法庭法  官  劉佩宜
以上正本係照原本作成
如對本判決上訴，須於判決送達後20日內向本院提出上訴狀
中    華    民    國    97    年    8     月    26    日
                          書記官  陳月桂


司法院資訊處製作；財團法人民間司法改革基金會備份。
